【裁判字號】    97,訴,603
【裁判日期】    980112
【裁判案由】    偽造有價證券
【裁判全文】
臺灣嘉義地方法院刑事判決               97年度訴字第603號
公  訴  人  臺灣嘉義地方法院檢察署檢察官
被      告  丙○○
選任辯護人  吳碧娟律師
上列被告因偽造有價證券案件，經檢察官提起公訴（九十七年度
偵字第一五０九號），本院判決如下：
    主  文
丙○○無罪。
    理  由
一、公訴意旨略以：被告丙○○為告訴人乙○○之子，被告為擔
    保其對案外人丁○○之債務，於民國九十五年至九十六年期
    間某日，在嘉義縣梅山鄉○○村○○路三四一號，以不詳方
    式取得乙○○之印章一枚（所涉親屬間竊盜及親屬間侵占罪
    嫌，未據提出告訴），並於上開期間之不詳時、地，未經告
    訴人同意，在其簽發予丁○○之本票（發票人丙○○、發票
    日期九十五年九月二十日、票號一七三三０號、面額新臺幣
    【下同】二百萬元）之發票人欄旁，盜蓋告訴人之印章，以
    此方式偽造告訴人亦為共同發票人之本票（下稱涉案本票）
    後交予丁○○而行使之，足生損害於告訴人及丁○○。嗣丁
    ○○向本院聲請裁定准就本票強制執行，經本院裁定就被告
    、告訴人共同簽發上開本票之金額及利息准予強制執行，告
    訴人始悉上情因認被告涉犯刑法第二百零一條第一項之偽造
    有價證券罪。
二、按犯罪事實應依證據認定之，無證據不得認定犯罪事實。不
    能證明被告犯罪者，應諭知無罪之判決，刑事訴訟法第一百
    五十四條第二項、第三百零一條第一項前段分別定有明文。
    次按認定不利於被告之事實，須依積極證據，苟積極證據不
    足為不利於被告事實之認定時，即應為有利於被告之認定，
    更不必有何有利之證據；再者，事實之認定，應憑證據，如
    未能發現相當證據，或證據不足以證明，自不能以推測或擬
    制之方法，為裁判基礎；且認定犯罪事實所憑之證據，雖不
    以直接證據為限，間接證據亦包括在內，然而無論直接證據
    或間接證據，其為訴訟上之證明，須於通常一般之人均不致
    有所懷疑，而得確信其為真實之程度者，始得據為有罪之認
    定，倘其證明尚未達到此一程度，而有合理之懷疑存在而無
    從使事實審法院得有罪之確信時，即應由法院為諭知被告無
    罪之判決，最高法院三十年上字第八一六號、四十年臺上字
    第八六號、七十六年臺上字第四九八六號判例意旨足參。
三、公訴意旨認被告涉犯前開罪嫌，係以下列證據為主要論據：
（一）非供述證據部分，主要為：
      1.涉案本票（影本）；
      2.本院九十六年六月二十九日九十六年度票字第七八六號
        民事裁定（下稱本院本票裁定）。
（二）供述證據部分，包括
      1.告訴人之指訴（陳稱從未簽發、亦未授權或同意被告簽
        發涉案本票）；
      2.被告偵訊時之供述（坦承其未經告訴人同意擅取告訴人
        所有之印章）；
      3.證人丁○○之證述（證稱：涉案本票於九十五年九月二
        十日在被告及伊共事之事務所簽發、交付，嗣後因被告
        未還款，於九十六年四月中旬，被告將告訴人之土地所
        有權狀、身分證影本、印鑑證明及印鑑章，交付予伊供
        設定抵押權以為擔保，伊要求由告訴人擔任共同發票人
        ，被告則蓋用告訴人之印章在涉案本票上云云）
四、訊據被告固不否認其未經告訴人同意，擅取告訴人所有之土
    地所有權狀、身分證影本、印鑑證明及印鑑章，交付予案外
    人丁○○供設定抵押權以為擔保，惟堅詞否認有何公訴意旨
    所指之偽造有價證券犯行，辯稱：其僅將告訴人所有之上開
    文件、印章交付予丁○○，並未在涉案本票（發票人欄）上
    蓋用告訴人之印章，其並未偽造告訴人為共同發票人之涉案
    本票等語。本院經查：
（一）公訴意旨所引證據資料尚不足以認定被告確有公訴意旨所
      指之偽造有價證券犯行：
      1.公訴意旨所引據之非供述證據部分：
        公訴意旨所引涉案本票影本及本院本票裁定，固可作為
        涉案本票發票人欄確有告訴人名義之印文，涉案本票嗣
        經案外人丁○○聲請本院就涉案本票准予強制執行，並
        經本院民事庭做成本院本票裁定等事實之證據，惟關於
        涉案本票上告訴人名義之印文究係何人蓋用告訴人所有
        之印章而得，亦即涉案本票上告訴人名義之印文是否被
        告盜蓋告訴人所有印章而得，公訴意旨所引用之非供述
        證據，尚不足為積極肯定之證明。
      2.公訴意旨所引據之供述證據部分：
        (1)關於告訴人之指訴，固可認定涉案本票上告訴人名義
          之印文並非告訴人親自蓋用渠所有印章而得，但尚不
          足以認定該印文究係何人盜蓋告訴人所有印章而得，
          換言之，告訴人之指訴，尚不足以證明被告確有盜蓋
          告訴人所有印章於涉案本票上之事實。
        (2)關於被告偵查時之供述部分，固可佐證被告確有未經
          告訴人同意擅取告訴人所有之印章（及土地所有權狀
          、身分證影本、印鑑證明），嗣將之交付予丁○○之
          事實，惟關於涉案本票上告訴人名義印文究係何來，
          被告偵訊時自始即否認係其所為，且偵查過程即指稱
          係丁○○擅自將其所交付供設定抵押權之用之告訴人
          印章盜蓋於涉案本票上（見交查三０七號卷第十至十
          一頁），是被告偵查時之供述，實不足以為被告不利
          之認定。
        (3)至於證人丁○○偵訊時之證述部分，伊固陳證親眼目
          睹被告蓋用告訴人印章於涉案本票上云云（交查三０
          七號卷第十九頁），然證人丁○○與被告於偵查時互
          為指陳對方盜蓋告訴人所有之印章於涉案本票上，而
          證人丁○○偵查時之證詞係於檢察事務官詢問時所為
          ，未經具結，且為審判外之陳述，其證據能力業經被
          告（辯護人）否定之，依法不得引為被告不利之證據
          資料。
      3.綜上，公訴意旨所引據（偵查所得）之非供述與供述證據
      ，均不足以為被告不利之認定。
（二）本院審理期間所得證據資料，亦不足以認定被告確有公訴
      意旨所指之偽造有價證券犯行：
      1.被告於本院審理時仍堅詞否認有何公訴意旨所指之偽造
        涉案本票犯行，並仍供稱，其僅將告訴人之印章、印鑑
        證明、土地所有權狀及告訴人身分證影本等供辦理抵押
        權設定之文（物）件交付丁○○，並未在系爭本票上蓋
        用告訴人印章等語，是被告於本院審理時之供詞，自無
        任何可為不利被告認定之基礎。
      2.至證人丁○○於本院審理時固結證指稱涉案本票上告訴
        人名義印文係被告蓋用告訴人印章而得云云，然本院基
        於下列事證，認證人丁○○上開不利被告之證述內容，
        仍有「被告並未蓋用告訴人印章於涉案本票上」之合理
        懷疑，因認證人丁○○於本院審理時之結證情詞，尚不
        足以使本院形成被告確有盜用告訴人印章、偽造告訴人
        名義為共同發票人之確信：
        (1)證人丁○○若干證詞顯然不實：
          證人丁○○於本院審理時陳稱，設定抵押權時有將涉
          案本票交給代書（見本院卷第五六頁）；在涉案本票
          上蓋用告訴人印章，係因辦理抵押權設定需要債權證
          明（見本院卷第六一至六二頁）；將辦理抵押權設定
          之資料交給代書時，被告應該有跟代書碰面（見本院
          卷第五五頁）云云。惟查，證人即承辦告訴人所有土
          地設定抵押權（擔保予丁○○）之代書戊○○結證稱
          ：辦理上開抵押權設定，均與丁○○接洽，辦理抵押
          權所需文（物）件，包括土地所有權狀、告訴人身分
          證影本、印鑑章、印鑑證明均為丁○○所提供，辦理
          過程未曾與被告見過面（亦未曾與告訴人見過面），
          辦理抵押權設定所需文件（丁○○所交付之文件）並
          無涉案本票，事實上亦不需要涉案本票（或其他債權
          證明）等語（見本院第九七至一００頁），足見證人
          丁○○前開證述內容，顯有不實。
        (2)證人丁○○若干證詞，顯與常情有違：
          證人丁○○陳稱伊曾前往被告家中當面要求告訴人
            代為處理被告所積欠之債務，告訴人並同意擔任被
            告積欠債務之連帶保證人云云（見本院卷第五七頁
            ）。若證人丁○○所陳為真，何以伊未曾要求告訴
            人簽立任何有關連帶保證之文件？且丁○○前往被
            告家中要求告訴人代被告處理債務時，伊業已取得
            執有被告前此簽發之涉案本票，若告訴人確有同意
            擔任連帶保證人，何以丁○○不將涉案本票執交告
            訴人親自蓋章擔任共同發票人或擔任背書人？參以
            證人即丁○○前往被告（告訴人）家中談論被告債
            務時亦在場之甲○○結證稱：丁○○前往被告（告
            訴人）家中要求告訴人提供土地擔保時，告訴人並
            未首肯，旋因身體不適先行離席入內休息，嗣被告
            母親（告訴人之妻）亦未同意提供告訴人土地擔保
            一事（見本院卷第一０二至一０三頁），足見證人
            丁○○此部分證詞顯與常情有違，甚且不實，自非
            可信。
          關於被告與伊之間之債務，究竟被告自始向伊借用
            若干金錢？簽發涉案本票後清償若干金額？被告（
            家人代為）清償一百萬元後結欠金額若干等等事關
            己身債權之重大事項，證人丁○○始終未曾明確陳
            述，甚且於本院審理前，告訴人針對涉案本票對伊
            提起確認本票債權不存在之民事訴訟，業經本院簡
            易庭及民事庭（上訴程序）多次開庭調查審理，證
            人丁○○仍未結算陳述明確，抑且，該民事事件經
            本院判決確定（九十七年五月二十八日，業經本院
            調閱本院九十七年度簡上字第十二號民事卷全卷核
            閱無訛）後，至本院審理時，證人丁○○仍無法結
            算明確，顯與常情有違，證人丁○○關於伊與被告
            間之債權若干？是否超過涉案本票之面額而足以正
            當化前開抵押權設定？等重要事項，明顯刻意迴避
            ，足徵伊關於前開抵押權設定之過程所為之陳述內
            容，顯與常情有違而有不足憑採之情事。
          關於被告結欠金額，證人丁○○為使前開抵押權設
            定得以正當化，或企圖合理說明伊對被告債權額仍
            超過涉案本票面額，從而被告（告訴人）仍有（共
            同）簽發涉案本票並提供土地抵押擔保之必要，乃
            陳稱伊於九十四年間以伊名義之支票於台中借款四
            十萬轉借被告使用，實拿三十六萬，預扣四萬利息
            ，每月換票並支付利息四萬元，均由伊繳付，就此
            部分被告亦積欠伊本息數十萬元云云。但查，證人
            丁○○果曾以伊名義之支票向外告貸四十萬元（實
            拿三十六萬元），則當支票票期期滿，被告未清償
            時，丁○○豈有一再重新簽發伊名義之支票換票、
            續借，並持續負擔每月四萬元高額利息之理？又若
            此筆債務為真，丁○○於九十五年九月間被告簽發
            涉案本票時，何以未將此筆債務算入？又於伊前往
            被告（告訴人）家中洽談還款（或擔保）事項時，
            何以亦未將此筆債務提出討論？顯見證人丁○○此
            部分證詞，亦與常情有違而不可信。
      3.綜上，被告於本院審理時之供述內容，無從為被告不利
        之認定；而（被告敵性）證人丁○○於本院審理時之陳
        證內容，復有前述不實或顯違常情之處；而（被告友性
        ）證人戊○○、甲○○於本院審時之結證情節，除可佐
        證證人丁○○審判中證詞之不實與不可信之情事外，並
        足為被告有利之認定。要之，本院審理所得證據資料，
        亦不足以認定被告有何公訴意旨所指之偽造有價證券犯
        行。
五、基上所論，公訴意旨所引據（偵查所得）之證據資料，並不
    足為被告不利之認定，而經本院審理所得之證據資料，亦不
    足使本院得被告犯有偽造有價證券罪行之確信，不能證明被
    告犯罪，揆諸首開條文及判例意旨，允應為被告無罪之諭知
    。至證人丁○○是否涉有偽證犯行或其他刑事犯罪，宜由檢
    察官另為適法之偵辦，附此敘明。
據上論斷，應依刑事訴訟法第三百零一條第一項前段，判決如主
文。
本案經檢察官徐鈺婷到庭執行職務
中    華    民    國    98    年    1     月    12    日
                        刑事第四庭
                            審判長法  官  蔡憲德
                                  法  官  王慧娟
                                  法  官  許兆慶
以上正本證明與原本無異。
如不服本判決應於收受判決後10日內向本院提出上訴書狀，並應
敘述具體理由；其未敘述上訴理由者，應於上訴期間屆滿後20日
內向本院補提理由書（均須按他造當事人之人數附繕本）「切勿
逕送上級法院」。告訴人或被害人如對於本判決不服者，應具備
理由請求檢察官上訴，其上訴期間之計算係以檢察官收受判決正
本之日期為準。
中    華    民    國    98    年    1     月    12    日
                                  書記官  林金福
附錄法條：
中華民國刑法第201條
（有價證券之偽造變造與行使罪）
意圖供行使之用，而偽造、變造公債票、公司股票或其他有價證
券者，處3年以上10年以下有期徒刑，得併科3千元以下罰金。
行使偽造、變造之公債票、公司股票或其他有價證券，或意圖供
行使之用，而收集或交付於人者，處1年以上7年以下有期徒刑，
得併科3千元以下罰金。


司法院資訊處製作；財團法人民間司法改革基金會備份。
